【裁判字號】    99,台上,6412
【裁判日期】    991021
【裁判案由】    偽造文書等罪
【裁判全文】
最高法院刑事判決            九十九年度台上字第六四一二號
上  訴  人  甲○○
            乙○○
上 列一 人
選任辯護人  陳鴻謀律師
上列上訴人等因偽造文書等罪案件，不服台灣高等法院台中分院
中華民國九十九年八月十二日第二審更審判決（九十九年度重上
更(二)字第四０號，起訴案號：台灣台中地方法院檢察署九十一年
度偵字第二三四二二號），提起上訴，本院判決如下：
    主  文
上訴駁回。
    理  由
一、行使偽造私文書、商業負責人填製不實會計憑證部分：
按刑事訴訟法第三百七十七條規定，上訴於第三審法院，非以判
決違背法令為理由，不得為之。是提起第三審上訴，應以原判決
違背法令為理由，係屬法定要件。如果上訴理由書狀並未依據卷
內訴訟資料，具體指摘原判決不適用何種法則或如何適用不當，
或所指摘原判決違法情事，顯與法律規定得為第三審上訴理由之
違法情形，不相適合時，均應認其上訴為違背法律上之程式，予
以駁回。本件上訴人甲○○上訴意旨略稱：(一)、原判決事實欄或
認定：甲○○於民國九十年十月間轉調中央健保局（下稱健保局
）中區分局承保二組，擔任辦事員，負責勞保資料調閱業務，或
又記載：詎上訴人二人明知甲○○已於九十一年二、三月間，調
至健保局中區分局辦理勞保資料調閱業務，其事實欄之認定記載
前後矛盾，於法有違。(二)、原判決援引甲○○、陳世明、謝妙娥
相關供述各情，據以認定陳世明並非冒稱邱炎豊之人。然甲○○
於法務部調查局台中市調查站（下稱調查站）及檢察官偵查中之
供述，與其於事實審法院審理中之供述不同，乃原判決未說明其
就上情為如何斟酌取捨之理由。另依謝妙娥相關供述之內容，如
原判決事實欄一之(三)所示基因國際股份有限公司（下稱基因公司
）之支票是否交給陳世明不明，乃原判決未傳喚證人涂佩玲到庭
調查，於法有違等語。上訴人乙○○上訴意旨略稱：(一)、依原判
決事實欄之認定記載，本案之被害人究係基因公司，抑係謝妙娥
個人；謝妙娥究僅係單純提供購藥資金，抑係其亦有參與購藥及
售藥之行為，其事實均有欠明瞭。又苟謝妙娥僅係單純提供資金
，何以有部分藥品需運至基因公司？乃原審未查明謝妙娥是否知
悉上訴人二人向何廠商購入藥品，及其是否知悉秋旺企業有限公
司（下稱秋旺公司）開立不實統一發票之事，即逕為不利於乙○
○之認定。另依原判決事實欄一之(一)之記載，甲○○供稱大仁祥
藥局係台中縣大里市仁愛綜合醫院（下稱仁愛醫院）之特約藥局
，而相關藥品既已交付該特約藥局，則基因公司即可向仁愛醫院
請款。然謝妙娥與仁愛醫院及健保局台中聯合門診中心（下稱聯
合門診中心）為藥品交易，其竟全未與仁愛醫院及聯合門診中心
聯絡，而任由上訴人二人在後操弄，其情顯與常理有違。乃原判
決竟認謝妙娥對本案並不知情，於法有違。(二)、原判決認定上訴
人二人與謝妙娥協議，由上訴人二人各分得出售藥品所得利潤百
分之十五，基因公司則可獲得百分之七十等情，惟原判決並未說
明乙○○簽發與基因公司面額各新台幣（下同）一百八十萬四千
二百元及四百八十一萬六千零五十元之二張支票，其究係藥品交
易之金額，抑係扣除藥品交易成本後之金額，事實有欠明瞭。又
依原判決附表一、二所示之藥品訂貨單，其上既已載明所購買藥
品廠商之名稱，謝妙娥顯知悉不可能由基因公司交付藥品與各該
醫院，本案交易之內容及態樣均有欠明瞭；甲○○之自白書內載
林顯門有參與本案犯行，惟林顯門實際上並未參與本案犯行。乃
原審就上情未予查明，僅依甲○○相關自白各情，即逕為不利於
上訴人二人之認定。另甲○○供稱：相關藥品訂貨單係謝妙娥叫
伊打的，乙○○並未參與中國醫藥學院附設醫院訂貨部分之犯行
等情，而原判決亦認定乙○○就該部分並未前往基因公司交貨，
謝妙娥並將相關支票交付與「邱炎豊」之人等情，足見乙○○並
未參與如原判決事實欄一之(三)所載之犯行，乃原判決未說明乙○
○與甲○○間，如何具有犯意聯絡及行為分擔之共同正犯關係，
即逕為不利於乙○○之認定，於法有違。(三)、依謝妙娥證稱：本
案付出之款項都是董事夏國慶另外匯過來等情以觀，足見基因公
司及謝妙娥就藥品買賣均未實際出資，乃原判決竟認謝妙娥同意
出資等情。又原判決認定乙○○之犯罪情節，其較第一審所認定
者為輕；乙○○於第一審判決後已與被害人和解及賠償其損失，
上情為第一審判決所不及斟酌；原判決認定甲○○並無假借公務
員職務上之機會或方法為本案犯行。乃原判決就行使偽造私文書
部分竟判處乙○○有期徒刑二年，其量刑顯屬過重，於法有違等
語。
惟查：原判決認定上訴人二人有原判決事實欄所記載，即共同行
使偽造私文書，足以生損害於他人；及共同商業負責人，以明知
為不實之事項，而填製會計憑證之犯行，係以訊據上訴人二人供
承：彼等有由甲○○繕打填載其內容不實，即如原判決附件一、
二所示及未扣案之聯合門診中心等醫院之藥品訂購單，持以向基
因公司之代表人謝妙娥佯稱係各該醫院訂貨之單據，並實際完成
如原判決事實欄一之(一)、(二)所示之送藥流程，及收取基因公司所
簽發之相關支票等事實。上訴人二人雖均否認有何犯罪行為，辯
稱：彼等所為係當初與基因公司代表人謝妙娥開會協議，彼等並
未參與如原判決事實欄一之(三)所載之犯行云云。然查上訴人二人
有為如原判決事實欄所載之犯行，業據上訴人二人於調查站及檢
察官偵查中供承不諱，核與謝妙娥、歐芸言、蔡素雲、徐鳳梅、
涂佩玲、金武權、林顯門、王碧山、高標桂、黃裕藝、陳世明、
周益萱（原姓名周明蒼）、林孟德、邱祺順（原姓名邱炎豊）、
黃文秀、賴美月等人所證述之情節相符，並有上訴人二人所書具
之自白書、甲○○所繕打各該醫院之藥品訂貨單、基因公司付款
簽收簿上冒用「邱炎豊」姓名之署押、抬頭註明係仁愛醫院、聯
合門診中心之相關收據影本、上訴人二人及基因公司所分別簽發
如原判決事實欄所載之相關支票影本、變造之「邱炎豊」身分證
影本、黃文秀、賴美月分別提出之仁愛醫院及中國醫藥學院附設
醫院藥品訂購單範本等附卷可資佐證。又陳世明因參與原判決事
實欄一之(三)所示部分之犯行，及林顯門、王碧山確因共同填製如
原判決附件三所示之三張不實會計憑證，而各經判處罪刑確定，
有第一審法院九十二年度訴字第一一八八號刑事判決等附卷足憑
，堪認上訴人二人自白各情係屬事實。另依上訴人二人、陳世明
、謝妙娥相關供述各情以觀，堪認另有他人冒稱係邱炎豊之人，
甲○○於調查站供稱：陳世明即係邱炎豊云云，顯與調查所得事
證不符，並無足取。甲○○雖辯稱：謝妙娥找黑道脅迫伊，故伊
於調查站時書具自白書云云，然上情為謝妙娥所否認，且甲○○
於檢察官偵查中並未提及上情，其復未能提出任何證據證明上情
，其上開辯解各情並無足取。上訴人二人雖另辯稱：彼等當初係
為配合謝妙娥，所以才會在調查站承認犯罪，實際上謝妙娥本來
就知情，彼等所為係為取信於基因公司背後之金主，彼等所為並
不構成詐欺犯行云云。然上情為謝妙娥所否認，且上訴人等亦無
法供出所謂背後金主之詳情，另參酌乙○○供稱：相關情形都是
甲○○告訴伊的；上訴人二人供承：彼等所取得之款項均未分與
謝妙娥；甲○○供稱：如原判決事實欄所示之三張發票，乙○○
亦知情；依陳世明、乙○○供述各情以觀，乙○○於謝妙娥一再
要求前往仁愛綜合醫院、聯合門診中心取款時，卻一再推諉，最
後僅簽發兩張面額分別為一百八十萬四千二百元及四百八十一萬
六千零五十元之支票各一張交與謝妙娥，惟其中面額一百八十萬
四千二百元之支票屆期即遭退票，另一張支票則由乙○○指示陳
世明向謝妙娥取回；上訴人二人若非向謝妙娥詐騙，實無在謝妙
娥亦知情之情況下，還須至仁愛醫院、聯合門診中心為藥品之交
付等情以觀，堪認上訴人二人上開辯解各情並非事實，林顯門相
關供述各情，亦不能為有利於上訴人二人之論斷。上訴人二人否
認辯解各情，無非係屬事後卸責之詞，不足採信等情，予以綜合
判斷。因而撤銷第一審關於上訴人二人部分之判決，改判論處上
訴人二人共同行使偽造私文書，足以生損害於他人罪刑；共同商
業負責人，以明知為不實之事項，而填製會計憑證罪刑，已說明
其認定及論斷所憑之依據及理由。按供述證據前後，雖稍有參差
或互相矛盾，事實審法院非不可本於經驗法則斟酌其他證據作合
理之比較定其取捨，從而供述證據之一部認為真實者予以採取，
亦非證據法則所不許。又證據之取捨與證據之證明力如何，均屬
事實審法院得自由裁量、判斷之職權；苟其此項裁量、判斷，並
不悖乎通常一般之人日常生活經驗之定則或論理法則，又於判決
內論敘其何以作此判斷之心證理由者，即不得任意指摘其為違法
，而據為提起第三審上訴之合法理由。原判決綜合上述各項證據
資料，據以認定上訴人二人確有如原判決事實欄所載之犯行等情
，乃其採證認事調查職權之合法行使，且無理由欠備等情事，不
容任意指為違法。綜觀原判決之全案情節及判決本旨，其顯係認
定上訴人二人於九十一年二至三月為本案犯行時，彼等明知甲○
○斯時已調至健保局中區分局辦理勞保資料調閱業務；上訴人二
人所詐騙之對象係基因公司，彼等施用詐術使該公司負責人謝妙
娥陷於錯誤，而約定由基因公司提供資金向上訴人二人所尋得之
藥商買貨。上訴人二人上訴意旨執原判決行文問題，任意指摘原
判決不當，並無足取。原判決認定陳世明並非係冒稱邱炎豊之人
，已援引陳世明、謝妙娥相關供述各情，據以論述甲○○何部分
之供述較屬可採之理由，甲○○上訴意旨未依卷內訴訟資料而任
意漫事指摘，並無依據。基因公司遭詐騙款項之來源如何，其與
認定乙○○是否有行使偽造文書等犯行無涉，乙○○執謝妙娥關
於資金來源之相關供述，任意指摘原判決不當，並非有據。量刑
輕重係屬事實審法院得依職權自由裁量之事項，茍已斟酌刑法第
五十七條所列情狀而未逾法定刑度，即不得遽指為違法。原判決
已敘明如何依刑法第五十七條之規定斟酌乙○○犯罪之一切情狀
，就行使偽造私文書部分於法定刑內量處乙○○有期徒刑二年之
理由。乙○○上訴意旨任意指摘原判決量刑過重云云，並無足取
。按有利於被告之證據不採納及應於審判期日調查之證據，係指
該證據倘予採納或經調查所能證明者，得以推翻原審判決所確認
之事實，而得據以為不同之認定而言。如非事理所必然，或係無
從調查之證據方法，即欠缺其調查之必要性，縱未調查，或未於
理由特加說明，均與所謂違背法令之情形不相適合。甲○○並未
陳明其曾聲請原審傳喚涂佩玲到庭為如何之調查，乙○○亦未陳
明其曾聲請原審就其上訴意旨所載各情為如何之調查，且原審縱
就上情再為調查，亦非得以推翻原判決所確認之事實，而得據以
為不同之認定，尚不得任意指摘原審有應調查之證據而未予調查
之違法。況原審於最後審判期日調查證據完畢開始辯論前，審判
長問上訴人二人及彼等原審選任辯護人尚有何證據請求調查，上
訴人二人及彼等原審選任辯護人均答稱：「沒有」（原審卷第九
十三頁），並未聲請原審再為其他之調查。而本院為法律審，上
訴人二人在本院又為此爭執，自非依據卷內資料執為指摘之合法
上訴第三審理由。上訴人二人徒憑己意或就原判決已有說明之事
項，或就原審判斷證據證明力之合法職權行使，漫指其違法，重
為單純事實上之爭執，難謂係適法上訴第三審之理由，彼等上訴
違背法律上之程式，應均予駁回。
二、行使變造特種文書、詐欺取財部分：
按刑事訴訟法第三百七十六條所列各罪之案件，經第二審判決者
，不得上訴於第三審法院，法有明文。本件上訴人二人另犯行使
變造特種文書、詐欺取財部分，原判決認係分別成立刑法第二百
十六條、第二百十二條、第三百三十九條第一項之罪，核屬刑事
訴訟法第三百七十六條第一款、第四款之案件，依上開說明，既
經第二審判決，自不得上訴於第三審法院。又縱上訴人二人所犯
行使變造特種文書及詐欺取財罪部分，與前述上訴人二人行使偽
造私文書罪部分，有牽連犯關係為裁判上一罪，但其行使偽造私
文書罪部分之上訴為不合法，本院應從程序上予以駁回，而無從
為實體上判決，對於輕罪之此部分，亦無從適用審判不可分之原
則，為實體上審判。上訴人二人竟復對此部分提起上訴，顯為法
所不許，應均予駁回。
據上論結，應依刑事訴訟法第三百九十五條前段，判決如主文。
中    華    民    國  九十九  年    十    月  二十一  日
                      最高法院刑事第一庭
                          審判長法官  董  明  霈
                                法官  林  茂  雄
                                法官  張  祺  祥
                                法官  王  聰  明
                                法官  謝  靜  恒
本件正本證明與原本無異
                                      書  記  官
中    華    民    國  九十九  年    十    月  二十八  日
                                                      Ｅ

司法院資訊處製作；財團法人民間司法改革基金會備份。
